最高法院民事判決　　　　　　　　　　　　　　　八十七年度台上字第二九○九號
　　上　訴　人　吳美芳
　　　　　　　　鄭校城
　　被 上訴 人　高樓建設開發股份有限公司
　　法定代理人　鄭雅谷
　　訴訟代理人　侯福仁律師
　　被 上訴 人　陳明開
　　　　　　　　詹懋隆
　　　　　　　　曾水永
右當事人間請求塗銷抵押權登記等事件，上訴人對於中華民國八十六年七月二十九日
台灣高等法院第二審判決（八十五年度上更(一)字第三一一號），提起上訴，本院判決
如左：
    主  文
原判決廢棄，發回台灣高等法院。
    理  由
本件上訴人主張：坐落台北縣新店市○○段石頭厝小段一一○之八號土地，原係伊所
共有，應有部分各二分之一。上訴人鄭校城於民國六十六年十月五日，將其應有部分
二分之一售予被上訴人高樓建設開發股份有限公司（下稱高樓公司），鄭校城之債權
人王周琇玲聲請法院於六十六年十二月十九日查封一一○之八號土地，高樓公司表示
願貸與鄭校城一百八十萬元清償王周琇玲之債權，以便撤銷查封，復藉詞恐日後又被
查封，要求將上訴人吳美芳未出售之一一○之八號土地應有部分二分之一，一併暫時
信託登記為高樓公司所有，作為其借貸一百八十萬元之擔保，待日後分割移轉登記完
成，且上訴人確無債務糾紛時，再將該應有部分二分之一返還登記為吳美芳所有。惟
一一○之八號土地於六十七年一月六日完成分割，鄭校城出售部分之土地已登記為高
樓公司所有，前借之一百八十萬元亦於價款中扣除後，高樓公司竟未將吳美芳所有，
由一一○之八號土地分割出之一一○之九號土地返還吳美芳，而仍登記為伊共有，嗣
於六十七年四月二十七日登記為高樓公司所有。伊於八十年間向高樓公司表示終止信
託關係，請求返還信託物，惟高樓公司置之不理。高樓公司為逃避伊追索，乃以買賣
為名，於六十九年三月二十六日，將一一○之九號土地信託登記為其最大股東即被上
訴人詹懋隆名義，違反民法第一百零六條規定，自屬無效。詹懋隆又於六十九年十二
月五日，以買賣為名，信託登記為被上訴人陳明開名義，陳明開復於七十年二月二十
五日，以買賣為名登記為詹懋隆名義，該土地嗣再分割，面積現為三二一三平方公尺
（下稱系爭土地），詹懋隆於七十六年八月二十九日為被上訴人曾水永設定本金最高
限額新台幣（下同）一千四百五十萬元之抵押權登記，惟並無債權債務關係存在，因
被上訴人怠於行使權利，伊為保全權利，自得以自己名義，依民法第一百八十三條或
終止被上訴人間之信託關係，代位請求等情，求為命被上訴人塗銷系爭土地之上開登
記，並於原審追加請求命高樓公司就系爭土地協同為所有權移轉登記為伊應有部分各
二分之一之判決。
被上訴人高樓公司則以：原一一○之八號土地全部（按該土地於六十七年一月六日分
割為一一○之八及一一○之九兩地號），及鄭校城單獨所有同小段一一○之三號土地
，係訴外人鄭桂文（即吳美芳之夫、鄭校城之父）代理上訴人與訴外人黃秀吉訂約出
售，伊因買賣關係付出相當對價，而取得一一○之九號土地所有權，嗣再賣予詹懋隆
，上訴人將一一○之九號土地移轉登記與伊，並非基於信託關係。被上訴人詹懋隆則
以：伊取得一一○之九號土地及將該土地售與陳明開，均係基於買賣關係，並非信託
登記。被上訴人陳明開則以：伊於六十九年十月二十七日向詹懋隆買受一一○之三、
一一○之八、一一○之九號土地三筆，嗣發現該土地部分位於溪底，乃於七十年一月
三十一日與之協議減購總面積二分之一，將其中二分之一退還詹懋隆，而已付之二百
萬元則用以購買另二分之一土地，上訴人迄未證明係詹懋隆之債權人，且詹懋隆並無
怠於行使債權，伊亦非詹懋隆之債務人，上訴人不得主張行使代位權各等語，資為抗
辯。
原審維持第一審所為上訴人敗訴之判決，駁回其上訴及追加之訴，係以：上訴人前揭
主張一一○之八、一一○之九號土地原為伊所共有，應有部分各二分之一，嗣分割、
移轉，一一○之九號土地現面積為三二一三平方公尺，詹懋隆以該土地為曾水永設定
抵押權之事實，業據其提出土地登記簿謄本為證。查一一○之九號土地係於六十七年
一月六日自一一○之八號土地分割出，並辦畢上訴人應有部分各二分之一之所有權登
記，嗣上訴人於六十七年四月二十七日，將其上開二筆土地應有部分各二分之一，以
買賣為原因，移轉登記予高樓公司，高樓公司係向上訴人購買上開土地，有高樓公司
提出之不動產買賣契約書為證。依該不動產買賣契約書第二條（原判決誤載為第三條
）第(3)款約定，尾款五百八十八萬元，俟取得土地契稅單時，高樓公司即將尾款一次
結清，足見依約高樓公司於取得一一○之八及一一○之九號土地所有權之前，應將買
賣價金全部付清。高樓公司確已依約繳清買賣價金八百八十八萬元，否則上訴人不可
能將上開土地全部移轉登記予高樓公司所有。上訴人與高樓公司總經理詹懋隆於六十
七年八月四日簽訂同意書，嗣吳美芳於同月二十九日出具承諾書，並另立一百八十萬
元借據與高樓公司，而該筆借款，依上開同意書及承諾書所示，均已表示從中抵扣高
樓公司所應付之土地價款，俱見上開土地確為上訴人與高樓公司同意買賣，而非信託
登記。上訴人既無法舉證證明一一○之九號土地為其信託擔保讓與登記予高樓公司，
則其向高樓公司表示終止信託關係，請求高樓公司返還該信託之土地，即屬無據。從
而本件上訴人訴請被上訴人塗銷所有權移轉登記、抵押權設定登記及協同辦理移轉登
記，不應准許等詞，為其判斷之基礎。
查卷附上訴人提出之不動產買賣契約書（見原審卷上更(一)字五五頁、五六頁、本院八
十五年度台上字第一七五二號卷三四頁、三五頁、外放證物）及高樓公司提出之不動
產買賣契約書（見原審上更(一)字卷七五頁至七七頁、本院上開卷五四頁至五六頁、外
放證物）均記載，訂約日期六十六年十月五日，價金八百八十八萬元，買方黃秀吉，
惟前一契約書記載買賣標的物為一一○之三、一一○之八號約四千八百坪（如其附圖
斜線部分）土地，賣方鄭校城，後一契約書記載買賣標的物為一一○之三、一一○之
八號土地兩筆，面積共計二‧九九二八公頃，賣方鄭校城、吳美芳。則同日以相同價
金買賣相同地號土地，前一契約買賣土地面積約四千八百坪，後一契約買賣土地面積
二‧九九二八公頃，折合九千零五十三坪，後者面積竟較前者增多四千二百五十三坪
，增加比率逾百分之八八，且出賣人又非同一。上開二不動產買賣契約書訂立之經過
情形如何﹖其訂約當事人之誰屬，當事人訂約之真意何在﹖即有待澄清，原審悉未調
查審認，遽採後一契約書為判決之基礎，殊嫌率斷。次查原判決先則認定，上訴人於
六十七年四月二十七日，將其一一○之八、一一○之九號土地應有部分各二分之一，
移轉登記予高樓公司，高樓公司依約於取得上開所有權之前，應將買賣價金全部付清
，該公司確已依約繳清買賣價金八百八十八萬元等情，果爾，高樓公司於六十七年四
月二十七日前已付清全部價金。乃原判決繼又謂，吳美芳於六十七年八月二十九日出
具一百八十萬元借據與高樓公司，從中抵扣高樓公司所應付之上開土地價款云云，其
上述論斷，自屬前後矛盾。且上開一百八十萬元如係抵扣高樓公司積欠應付之土地價
款，吳美芳焉須出具借據。又查卷附上訴人與高樓公司於六十七年八月四日簽訂之同
意書記載：「本（提存一百八十萬元）費用概算土地價款扣除甲方（即高樓公司）應
付款」（見原審上更(一)字卷八○頁、本院上開卷五九頁、外放證物）；吳美芳於同月
二十九日出具之承諾書記載：「本人同意本件擔保金（即一百八十萬元）在日後作為
本件土地買賣價金之一部分，並定於二個月解決之」（見原審上更(一)字卷八一頁背面
、本院上開卷宗六○頁背面、外放證物），其所稱之土地價金似屬高樓公司尚未清償
者，倘上開八百八十八萬元土地價金高樓公司業已付清，則此所稱土地價金究係買賣
何筆土地之價金﹖該價金總額究為若干﹖亦有進一步調查說明之必要，原審徒憑前揭
理由為上訴人不利之判斷，亦有可議。上訴論旨，指摘原判決不當，求予廢棄，非無
理由。
據上論結，本件上訴為有理由。依民事訴訟法第四百七十七條第一項、第四百七十八
條第一項，判決如主文。
中      華      民      國    八十七    年     十二     月      十一    日
                              最高法院民事第二庭
                                  審判長法官  曾  桂  香
                                        法官  劉  延  村
                                        法官  徐  璧  湖
                                        法官  劉  福  聲
                                        法官  黃  秀  得
      右正本證明與原本無異
                                              書  記  官
中      華      民      國    八十七    年     十二     月    二十三    日
